【裁判字號】    98,訴,1800
【裁判日期】    990730
【裁判案由】    拆屋還地
【裁判全文】
臺灣板橋地方法院民事判決              98年度訴字第1800號
原      告  乙○○
訴訟代理人  林凱律師
複代理人    李德正律師
被      告  甲○○
訴訟代理人  高秀枝律師
上列當事人間請求拆屋還地事件，經本院於民國99年6 月30日言
詞辯論終結，判決如下：
    主  文
被告應將坐落臺北縣三重市○○○段一二五九地號土地上如附圖
所示斜線部分面積二十九點四六平方公尺之建物拆除，將該部分
土地返還原告。
訴訟費用由被告負擔。
本判決第一項於原告以新臺幣壹佰貳拾肆萬元為被告預供擔保後
，得為假執行。但被告如以新臺幣參佰柒拾壹萬零柒拾伍元為原
告預供擔保後，得免為假執行。
    事實及理由
一、原告主張：
  (一)原告為坐落臺北縣三重市○○○段1259地號土地（下稱系爭
    1259地號土地）之所有權人，被告則為同段第1257、1258地
    號土地所有權人。惟被告所有之門牌號碼臺北縣三重市○○
    ○路8 號（即同段1976建號）二層樓建物（下稱系爭建物）
    ，無權占用原告所有之系爭1259地號土地如附圖所示斜線部
    分（面積29.46 平方公尺），原告自得依民法第767 條第1
    項前段規定請求被告將該部分無權占用之建物拆除，並將所
    占用之上開土地返還原告。
  (二)又被告如依民法第796 條第1 項前段及同法第796 條之1 第
    1 項之規定主張原告不得拆除系爭建物，亦無法與原告達成
    價購上開占用土地之協議，為使紛爭一次解決，原告特依民
    法第796 條第2 項及同法第796 條之1 第2 項規定，列備位
    聲明請求判命被告依系爭土地之公告現值價購系爭土地，即
    依所占土地面積29.46 平方公尺乘以公告現值每平方公尺新
    臺幣（下同）125,936 元，合計3,710,075 元價購之。
  (三)聲明：1.先位聲明：(1)被告應將坐落臺北縣三重市○○○段
    1259地號土地上如附圖所示斜線部分面積29.46 平方公尺之
    建物拆除，將該部分土地返還原告。(2)原告願供擔保，請准
    宣告假執行。2.備位聲明：(1)被告應給付原告3,710,075 元
    ，購買原告所有坐落臺北縣三重市○○○段1259地號如附圖
    所示斜線部分面積29.46 平方公尺之土地。(2)原告願供擔保
    ，請准宣告假執行。
二、被告方面：被告所有之系爭建物早在日據時期即已興建完成
    ，並非無權占有，依現場照片仍可清楚看出鄰房拆除後之痕
    跡且鄰房之樑木深入系爭房屋之牆壁內，可知原有鄰房與系
    爭建物共用系爭原告主張越界使用部分之牆壁。又上開建物
    為磚造建物，若拆除系爭建物一整片牆壁恐有危及結構安全
    ，且勢將損及全部建物之經濟價值等語置辯。併聲明：(一)原
    告之訴及假執行之聲請均駁回。(二)如受不利判決，被告願供
    擔保，請准宣告免為假執行。
三、兩造爭執及不爭執事項：
  (一)不爭執事項：
  1.系爭坐落臺北縣三重市○○○段1259地號土地為原告所有（
    見本院卷第26頁土地登記謄本）。
  2.系爭門牌號碼臺北縣三重市○○○路8 號建物為被告所有，
    占用系爭1259地號土地上如附圖所示斜線部分，面積29.46
    平方公尺（見本院卷第27頁建物登記謄本、第45、46頁勘驗
    筆錄、第49頁複丈成果圖）。
  (二)爭執事項：
    原告本於所有權，請求被告拆屋返還系爭1259地號土地上如
    附圖所示斜線部分土地，有無理由？
四、本院之判斷：
  (一)本件原告主張其為系爭1259地號土地之所有權人，系爭門牌
    號碼臺北縣三重市○○○路8 號建物為被告所有，占用系爭
    1259地號土地上如附圖所示斜線部分，面積29.46 平方公尺
    之事實，有土地及建物登記謄本為證（見本院卷第26、27頁
    ），並經本院於99年1 月6 日前往現場履勘及囑託臺北縣三
    重地政事務所測量明確，有勘驗筆錄、土地複丈成果圖及臺
    北縣三重地政事務所99年1 月21日北縣重地測字第09900008
    99號函各1 份在卷可憑（見本院卷第45、46、48、49頁），
    且為被告所不爭執，堪信為真實。
  (二)按「所有人對於無權占有或侵奪其所有物者，得請求返還之
    ；對於妨害其所有權者，得請求除去之；有妨害其所有權之
    虞者，得請求防止之。」，民法第767 條定有明文。次按以
    無權占有為原因，請求返還土地者，占有人對土地所有權存
    在之事實無爭執，而僅以非無權占有為抗辯者，土地所有權
    人對其土地被無權占有之事實無舉證責任，占有人自應就其
    取得占有係有正當權源之事實證明之（最高法院85年度台上
    字第1120號裁判要旨參照）。查系爭1259地號土地為原告所
    有，為被告所不爭執，則被告自應就其占有系爭土地之合法
    權源負舉證之責，倘被告不能證明其有合法占有權源之事實
    ，即應認原告請求被告拆屋還地為有理由。本件原告為系爭
    1259地號土地之所有權人，被告所有如附圖斜線所示面積29
    .46 平方公尺部分之建物無權占用系爭1259地號土地，已如
    前述，而被告未能舉證證明其所有之系爭建物如附圖所示斜
    線部分有合法權源占有使用系爭1259地號土地，則原告主張
    依民法第767 條第1 項前段規規定，請求被告拆屋還地，即
    屬有據。
五、綜上所述，原告主張依民法第767 條第1 項前段規定，請求
    被告應將坐落臺北縣三重市○○○段1259地號土地上如附圖
    所示斜線部分面積29.46 平方公尺之建物拆除，將該部分土
    地返還原告，為有理由，應予准許。至原告主張備位聲明部
    分，因原告主張之先位聲明經認定為有理由，從而原告關於
    備位聲明之主張，本院即無庸再予斟酌，附此敘明。
六、假執行之宣告：本件兩造均陳明願供擔保請准宣告假執行及
    免為假執行，經核於法並無不合，爰酌定相當之擔保金額准
    許之。
七、本件事證已臻明確，兩造其餘主張及攻擊防禦方法與證據，
    經本院斟酌後，與本件判決結果已不生影響，故不一一論列
    ，附此敘明。
八、據上論結，本件原告之訴為有理由，依民事訴訟法第78條、
    第390 條第2 項、第392 條第2 項，判決如主文。
中    華    民    國    99    年    7     月    30    日
                  民事第二庭    法  官  張筱琪
以上正本係照原本作成
如對本判決上訴，須於判決送達後20日內向本院提出上訴狀
中    華    民    國    99    年    7     月    30    日
                                書記官  連思斐

司法院資訊處製作；財團法人民間司法改革基金會備份。
